臺灣高雄地方法院民事判決　九十二年度重訴字第六六八號
　　原　　　告　　高雄縣鳳山市農會
　　法定代理人　　庚○○
　　訴訟代理人　　謝嘉順律師
　　被　　　告　　丙○○
　　　　　　　　　戊○○
　　　　　　　　　甲○○
　　　　　　　　　丁○○○
　　右　四　人
　　共　　　同
　　訴訟代理人　　莊進祥律師
　　被　　　告　　己○○
　　兼訴訟代理人　乙○○
右當事人間請求塗銷所有權移轉登記事件，本院於民國九十三年十二月二十三日言詞
辯論終結，判決如左：
    主  文
被告丙○○與戊○○於民國九十一年四月十五日，就坐落高雄縣仁武鄉○○段五三九
號面積一○四五．九七平方公尺土地所有權應有部分九分之一所為之贈與行為及所有
權移轉行為應予撤銷。
被告戊○○就前項土地應有部分九分之一於民國九十一年五月十六日所為之所有權移
轉登記應予塗銷。
被告甲○○與丁○○○於民國九十一年四月二十五日，就第一項土地所有權應有部分
九分之七所為之贈與行為及所有權移轉行為應予撤銷。
被告丁○○○就第一項土地於民國九十一年五月十六日所為之所有權移轉登記應予塗
銷。
被告乙○○與己○○於民國九十一年五月二十一日，就第一項土地所有權應有部分九
分之一所為之贈與行為及所有權移轉行為應予撤銷。
被告己○○就第一項土地於民國九十一年六月七日所為之所有權移轉登記應予塗銷。
訴訟費用由被告負擔。
    事實及理由
一、原告主張：緣訴外人洪天成於民國八十七年及八十八間向原告借款屆期未清償，
    共積欠新台幣（下同）三千一百萬元，洪天成於八十九年三月六日死亡後，其繼
    承人即被告乙○○、丙○○、甲○○及訴外人洪淑惠並未向法院辦理拋棄繼承或
    限定繼承，原告乃基於消費借貸及繼承之法律關係，聲請鈞院對其四人核發支付
    命令確定。嗣原告申請土地登記謄本後，發覺被告丙○○、甲○○及乙○○為脫
    免清償責任，竟分別於九十一年四月十五日、同年四月二十五日及同年五月二十
    一日，將其等共有位於高雄縣仁武鄉○○段五三九號，地目田，面積一○四五．
    九七平方公尺土地（即重測前高雄縣仁武鄉○○○段二三五之九號土地，下稱系
    爭土地）之應有部分九分之一、九分之七及九分之一，無償贈與配偶即被告戊○○、丁○○○及己○○等人，隨即作成系爭土地各自應有部分移轉之物權契約，
    並分別於九十一年五月十六日及同年六月七日完成所有權移轉登記，因而害及原
    告之債權，爰依民法第二百四十四條第一項、第四項之規定，聲明請求如主文所
    示之判決。
二、被告則以：原告於九十一年四月間對被告丙○○、被告甲○○及被告乙○○之債
    權聲請發支付命令取得支付命令確定證明書後，即於同年六月十八日向財政部台
    灣省南區國稅局函查被告丙○○、甲○○及乙○○之財產狀況，顯見原告應於九
    十一年六月間即知其三人之財產狀況及系爭土地所有權移轉之情狀，惟原告竟至
    九十二年十月二十三日始提起本件訴訟行使撤銷權，顯已逾民法第二百四十五條
    所定一年之除斥期間。本件原告之債務人原為洪天成，嗣其死亡後，被告丙○○
    、甲○○及乙○○基於洪天成繼承人之地位承受洪天成對原告所負三千一百萬元
    之債務，則被告間所為系爭土地之贈與及移轉所有權之處分行為是否侵害原告之
    債權，自應視無償行為時，連帶債務人全體之財產價值計算有無害及債權，始謂
    合理。準此，被告等人於贈與行為時，總計洪天成之遺產有十一筆土地、被告甲○○有八筆土地及建物一棟、被告乙○○有一筆土地及存款、股票等，財產總值
    約一億元，價值顯逾原告對被告丙○○、被告甲○○及被告乙○○之三千一百萬
    債權額，因此被告間所為系爭土地贈與及移轉所有權之行為時，並未侵害原告之
    債權，故請求駁回原告之訴等語置辯。
三、原告主張：訴外人洪天成於八十七年及八十八年間向原告借款屆期未清償，共積
    欠三千一百萬元，洪天成於八十九年三月六日死亡後，其繼承人即被告乙○○、
    丙○○、甲○○及訴外人洪淑惠並未向法院辦理拋棄繼承或限定繼承，原告乃基
    於消費借貸及繼承之法律關係，聲請本院對其四人核發支付命令，並於九十一年
    五月二十七日確定。嗣被告丙○○、甲○○及乙○○，分別於九十一年四月十五
    日、同年四月二十五日及同年五月二十一日，將其等所共有系爭土地之應有部分
    各九分之一、九分之七及九分之一，無償贈與配偶即被告戊○○、丁○○○及己○○等人，並隨即作成移轉之物權契約，進而分別於九十一年五月十六日及同年
    六月七日完成所有權移轉登記等事實，為被告所不爭，並有借據、交易明細表各
    三份、支付命令、確定證明書、申請書、分期攤還債務切結書各一份（以上均為
    影本）、
    在於：原告之撤銷權已否逾除斥期間？被告丙○○、乙○○及甲○○之贈與行為
    是否害及原告之債權？
四、原告之撤銷權已否逾除斥期間？
    按債務人所為之無償行為，有害及債權者，債務人得聲請法院撤銷之；前條撤銷
    權，自債權人知有撤銷原因時起，一年間不行使而消滅，民法第二百四十四條第
    一項及第二百四十五條分別定有明文。又民法第二百四十四條第一項之撤銷訴權
    ，依同法第二百四十五條規定，自債權人知有撤銷原因時起，一年間不行使而消
    滅。該項法定期間為除斥期間，其期間經過時權利即告消滅。此項除斥期間有無
    經過，縱未經當事人主張或抗辯，法院亦應先為調查認定，以為判斷之依據，最
    高法院八十五年台上字第一九四一號判例參照。經查，原告於九十二年十月二十
    三日起訴撤銷被告間分別於九十一年四月十五日、同年四月二十五日及五月二十
    一日之贈與行為，均已逾一年期間。故須進一步審究者，係原告撤銷權期間之始
    日應自何日計算，亦即原告知悉撤銷原因而得提起本訴之日為何？次查，原告對
    於被告丙○○、乙○○及甲○○之債權於九十一年五月二十七日支付命令確定後
    ，雖曾於同年六月十八日向財政部台灣省南區國稅局高雄縣分局調取其三人之財
    產歸屬資料清單，惟當時系爭土地之權利狀態並未有變動之情形，此有該分局九
    十三年二月三日所出具之南區國稅高縣四字第○九三○○○四七五四號函及財產
    歸屬資料清單附卷可憑（詳卷九十二頁、第一百二十五頁至第一百三十頁），故
    被告抗辯原告應自取得財產歸屬清單時起即已知悉無償行為及物權變動之事實，
    顯乏其據。此外，原告未曾於被告贈與行為起至起訴日回溯一年以前止即九十一
    年六月一日至同年十月二十二日，前往調取被告之財產資料或系爭土地之土地登
    記謄本一節，復有高雄縣仁武鄉地政事務所仁地所一字第○九二○○一一一○一
    號函及財團法人金融聯合徵信中心九二金徵業字第一五七九八號函（詳卷第八十
    二頁及八十四頁）附卷可憑。參以原告所提之土地登記謄本（詳卷第十二頁），
    其上載明列印時間為九十二年十月三日之內容，距原告於同年十月二十三日起訴
    撤銷被告贈與行為時止，尚未逾一年除斥期間，從而被告抗辯原告起訴行使撤銷
    權已逾除斥期間云云，即難採信。
五、被告丙○○、乙○○及甲○○之贈與行為是否害及原告之債權？
(一)、復按，繼承人自繼承開始時，除本法另有規定外，承受被繼承人財產上一切之權
    利義務；繼承人對於被繼承人之債務負連帶責任，民法第一千一百四十八條、第
    一千一百五十三條第一項分別定有明文，訴外人洪天成既積欠原告三千一百萬元
    之借款尚未清償，而被告丙○○、乙○○及甲○○均為其繼承人，且未辦理拋棄
    或限定繼承，已如前述，則原告依消費借貸及繼承之法律關係，聲請本院核發支
    付命令，命被告丙○○、乙○○及甲○○應連帶給付原告三千一百萬元，即屬有
    據。再按，連帶債務人對於債權人應各負全部給付之責，是在債務未受清償前，
    連帶債務人中之一人所為之詐害行為，債權人自得對之依民法第二百四十四條第
    一項、第二項之規定撤銷之，至於其他連帶債務人有資力與否，在所不問；債權
    人行使民法第二百四十四條規定之撤銷權，以債務人之行為有害及債權，為其要
    件之一。此之所謂害及債權，乃指債務人之行為，致積極的減少財產，或消極的
    增加債務，因而使債權不能獲償之情形，最高法院八十八年台上字第一三○二號
    判決及八十一年台上字第二○七號判決參照。準此，本件自應視被告於無償行為
    時各別連帶債務人之資力狀況，已否使債權不能獲償而定，故被告辯稱應視無償
    行為時，連帶債務人全體之財產價值計算有無害及債權云云，於法即難謂合。
(二)、末查，扣除系爭土地，被告於贈與行為當時，洪天成固遺有高雄縣鳳山市○○○
    段一二四五號等十一筆土地及高雄縣鳳山市○○街九十一巷三號建物一棟、被告
    甲○○尚有高雄縣鳳山市○○○段第九七五之九等八筆土地及高雄縣鳳山市○○
    街一六八號建物一棟，乙○○尚有高雄市○○區○○段一○三七之五號土地、五
    十萬八千六百五十八元之活期存款、票面價值二十九萬一千六百六十元之股票，
    此有活期存款存摺一份、證券存摺二份（詳卷第一百零三頁至第一百零五頁）、
    土地登記謄本十一份、房屋稅繳款書、建物所有權狀、土地異動索引表（詳見卷
    宗第一百零六頁至第一百十九頁、第一百七十八頁至第一百八十三頁）。而右揭
    不動產價值經本院囑託中國不動產鑑定中心股份有限公司鑑價，被告甲○○所有
    之不動產總值為一千二百三十二萬零九百三十三元；被告乙○○為四百七十四萬
    八千六百四十五元；而洪天成之不動產總值為五千八百六十六萬五千一百四十八
    元，此有鑑定報告書一份存卷可按，且為被告所不爭，堪予認定。倘將被告丙○○等人於贈與行為時，各按其應繼分，得自洪天成遺產所繼承之財產價值，合併
    與前揭動產及不動產計算（未扣除各項公法上債權、擔保債權），被告丙○○可
    分得遺產一千四百六十六萬六千二百八十七元、被告乙○○為一千九百七十萬六
    千五百九十二元、被告甲○○為二千六百九十八萬七千二百二十元，堪認被告於
    本件無償行為時，確均已使積極財產減少，且各自並無足以清償原告全部債務之
    財產，客觀上已陷於不完全履行之狀態，而有害及原告債權甚明。
六、綜上所述，被告丙○○與戊○○、甲○○與丁○○○、乙○○與己○○等人就系
    爭土地所為之贈與行為既屬無償性質，且已害及原告之債權，原告依民法第二百
    四十四條第一項之規定行使撤銷權，撤銷被告間贈與契約之債權行為及物權行為
    ，則被告間贈與之法律行為溯及既往失其效力，渠等所為土地所有權移轉登記之
    物權行為亦因撤銷而溯及失效，原告自得依民法第二百四十四條第四項規定請求
    被告戊○○、丁○○○及己○○回復原狀塗銷系爭土地之移轉登記，是原告請求
    被告請求如主文所示之判決，即屬有據，自應准許。
七、結論：原告之訴為有理由，依民事訴訟第七十八條、第八十五條第一項，判決如
    主文。
中　　　華　　　民　　　國　　九十四　　年 　　一 　　月　　  十三　　　日
                              臺灣高雄地方法院民事鳳山庭
                                  法　　　官   李代昌
右正本係照原本作成。
如不服本判決，應於判決送達後二十日內向本院提起上訴並敘明理由（應附繕本）。
中　　　華　　　民　　　國　　九十四　　年　　　一　　　月　　 十三 　　日
                                  書  記  官    鍾錦祥
